【裁判字號】    97,上訴,4561
【裁判日期】    980617
【裁判案由】    妨害投票
【裁判全文】
臺灣高等法院刑事判決                97年度上訴字第4561號
上  訴  人  臺灣臺北地方法院檢察署檢察官
上  訴  人
即  被  告  Ａ○○
選任辯護人  張玉希律師
            游開雄律師
被      告  Ｇ○○
            戊○○
            丁○○
            Ｃ○○
            卯○○
            丙○○
            乙○○
            未○○
            宇○○
            Ｅ○○
            辛○○○
            玄○○
            巳○○
            癸○○
            宙○○
            Ｈ○○
                      1
            辰○○○
            Ｂ○○○
            地○○
            亥○○
            戌○○
            Ｆ○○
            酉○○
                      樓
            寅○○
            丑○○
            子○○
            壬○○○
            庚○○
            己○○
            Ｄ○○
            Ｉ○○
            Ｊ○○
            申○○
            午○○
            甲○○
            天○○
上36人共同
選任辯護人  顧定軒律師
被      告  黃○○
上列上訴人因被告妨害投票案件，不服臺灣臺北地方法院96年度
訴字第513號，中華民國97年8月27日第一審判決（起訴案號：臺
灣臺北地方法院檢察署96年度偵字第5806號），提起上訴，本院
判決如下：
    主  文
原判決撤銷。
Ａ○○共同以非法之方法，使投票發生不正確之結果，處有期徒
刑陸月，如易科罰金，以新臺幣壹仟元折算壹日，褫奪公權壹年
，減為有期徒刑月，如易科罰金，以新臺幣壹仟元折算壹日，
褫奪公權壹年。
Ｉ○○、Ｊ○○、酉○○、丑○○、寅○○、辰○○○、黃○○
共同以非法之方法，使投票發生不正確之結果，各處有期徒刑
月，如易科罰金，均以新臺幣壹仟元折算壹日，均褫奪公權壹年
，各減為有期徒刑壹月又拾伍日，如易科罰金，均以新臺幣壹仟
元折算壹日，均褫奪公權壹年。各緩刑貳年。
子○○、宙○○共同以非法之方法，使投票發生不正確之結果，
各處有期徒刑月，如易科罰金，均以新臺幣壹仟元折算壹日，
均褫奪公權壹年，各減為有期徒刑壹月又拾伍日，如易科罰金，
均以新臺幣壹仟元折算壹日，均褫奪公權壹年。各緩刑貳年。
申○○、己○○、壬○○○、庚○○、Ｂ○○○共同以非法之方
法，使投票發生不正確之結果，各處有期徒刑月，如易科罰金
，均以新臺幣壹仟元折算壹日，均褫奪公權壹年，各減為有期徒
刑壹月又拾伍日，如易科罰金，均以新臺幣壹仟元折算壹日，均
褫奪公權壹年。各緩刑貳年。
Ｄ○○、午○○共同以非法之方法，使投票發生不正確之結果，
各處有期徒刑月，如易科罰金，均以新臺幣壹仟元折算壹日，
均褫奪公權壹年，各減為有期徒刑壹月又拾伍日，如易科罰金，
均以新臺幣壹仟元折算壹日，均褫奪公權壹年。各緩刑貳年。
玄○○共同以非法之方法，使投票發生不正確之結果，處有期徒
刑月，如易科罰金，以新臺幣壹仟元折算壹日，褫奪公權壹年
，減為有期徒刑壹月又拾伍日，如易科罰金，以新臺幣壹仟元折
算壹日，褫奪公權壹年。緩刑貳年。
江政瑋、地○○共同以非法之方法，使投票發生不正確之結果，
各處有期徒刑月，如易科罰金，均以新臺幣壹仟元折算壹日，
均褫奪公權壹年，各減為有期徒刑壹月又拾伍日，如易科罰金，
均以新臺幣壹仟元折算壹日，均褫奪公權壹年。各緩刑貳年。
戊○○、丁○○、Ｃ○○、卯○○、丙○○、乙○○共同以非法
之方法，使投票發生不正確之結果，各處有期徒刑月，如易科
罰金，均以新臺幣壹仟元折算壹日，均褫奪公權壹年，各減為有
期徒刑壹月又拾伍日，如易科罰金，均以新臺幣壹仟元折算壹日
，均褫奪公權壹年。各緩刑貳年。
未○○、宇○○、Ｅ○○、辛○○○共同以非法之方法，使投票
發生不正確之結果，各處有期徒刑月，如易科罰金，均以新臺
幣壹仟元折算壹日，均褫奪公權壹年，各減為有期徒刑壹月又拾
伍日，如易科罰金，均以新臺幣壹仟元折算壹日，均褫奪公權壹
年。各緩刑貳年。
巳○○、癸○○、天○○、戌○○、亥○○共同以非法之方法，
使投票發生不正確之結果，各處有期徒刑月，如易科罰金，均
以新臺幣壹仟元折算壹日，均褫奪公權壹年，各減為有期徒刑壹
月又拾伍日，如易科罰金，均以新臺幣壹仟元折算壹日，均褫奪
公權壹年。各緩刑貳年。
Ｈ○○共同以非法之方法，使投票發生不正確之結果，處有期徒
刑陸月，如易科罰金，以新臺幣壹仟元折算壹日，褫奪公權壹年
，減為有期徒刑月，如易科罰金，以新臺幣壹仟元折算壹日，
褫奪公權壹年。
Ｇ○○共同以非法之方法，使投票發生不正確之結果，累犯，處
有期徒刑肆月，如易科罰金，以新臺幣壹仟元折算壹日，褫奪公
權壹年，減為有期徒刑貳月，如易科罰金，以新臺幣壹仟元折算
壹日，褫奪公權壹年。
Ｆ○○共同以非法之方法，使投票發生不正確之結果，處有期徒
刑月，如易科罰金，以新臺幣壹仟元折算壹日，褫奪公權壹年
，減為有期徒刑壹月又拾伍日，如易科罰金，以新臺幣壹仟元折
算壹日，褫奪公權壹年。
    事  實
一、Ｇ○○前於民國八十九年間因竊盜案件，經臺灣板橋地方法
    院判處有期徒刑六月確定，於九十一年五月二十五日執行完
    畢。Ｆ○○於九十五年間，另因犯共同以非法之方法，使投
    票發生不正確之結果罪，經臺灣臺北地方法院於九十八年一
    月九日以九十七年度簡字第五００八號判決判處有期徒刑二
    月，減為有期徒刑一月，如易科罰金，以新臺幣一千元折算
    一日，褫奪公權一年。Ｈ○○於八十一年間因肅清煙毒條例
    案件，經本院判處有期徒刑六月確定，於八十一年七月二十
    八日易科罰金執行完畢，尚不知悔改，於八十二年間又因肅
    清煙毒條例及麻醉藥品管理條例等案件，經法院分別判處有
    期徒刑十月、六月，應執行有期徒刑一年確定，嗣因行刑權
    時效完成，而未執行。
二、Ｉ○○與其配偶Ｊ○○原均實際居住在彰化縣福興鄉頂粘村
    一六三號，其等為使外甥Ａ○○於九十五年十二月三十日所
    舉辦之「臺北市中山區第十屆恆安里里長選舉」當選，均明
    知其等並未實際居住在臺北市○○區○○街二巷八號，亦不
    會真正遷入該址居住，竟與Ａ○○共同基於使投票發生不正
    確結果之犯意聯絡，於取得選舉權之基準日前即九十五年七
    月四日向臺北市中山區戶政事務所虛偽申報遷入臺北市○○
    區○○街二巷八號之戶籍，並由Ｉ○○擔任戶長。嗣Ｉ○○
    於虛偽申報遷入臺北市○○區○○街二巷八號之戶籍，並擔
    任戶長後，明知酉○○、丑○○、寅○○等三人實際上並無
    居住在臺北市○○區○○街二巷八號，且亦不會真正遷入該
    址居住，Ｉ○○、Ｊ○○及Ａ○○竟與酉○○、丑○○、寅
    ○○共同基於使投票發生不正確結果之犯意聯絡，由Ｉ○○
    提供上開臺北市○○區○○街二巷八號之戶籍，供酉○○、
    丑○○、寅○○等三人在取得選舉權之基準日前即九十五年
    八月十四日（酉○○）、同年八月二十一日（丑○○、寅○○）分別向臺北市中山區戶政事務所虛偽申報遷入，其後因
    恐被查獲而喪失選舉權，Ｉ○○、Ｊ○○、Ａ○○、酉○○
    、丑○○、寅○○等人復與辰○○○、黃○○共同承前開之
    犯意聯絡，由辰○○○提供臺北市○○區○○街四巷六號之
    戶籍，供Ｉ○○、Ｊ○○、酉○○等三人在九十五年十月十
    一日分別向臺北市中山區戶政事務所虛偽申報遷入，另由不
    知情之陳永銘提供臺北市○○區○○街二○號五樓之一○之
    戶籍，供丑○○、寅○○等二人委託黃○○代於九十五年十
    月二十日向臺北市中山區戶政事務所虛偽申報遷入，而使臺
    北市中山區戶政事務所將虛報遷入之Ｉ○○、Ｊ○○、酉○○、丑○○、寅○○等五人編入「臺北市第十屆里長選舉第
    二二九投票所（中山區恆安里）」之選舉人名冊，並公告確
    定。Ｉ○○、Ｊ○○、酉○○、丑○○、寅○○等五人（檢
    察官補充理由書誤載為申○○）並於九十五年十二月三十日
    之選舉日行使投票權，以此俗稱「幽靈人口」之非法方法，
    使投票發生票數不實增加之不正確結果。
三、子○○原實際居住在臺北縣汐止市○○街一巷三號，為使所
    支持之Ａ○○於九十五年十二月三十日所舉辦之「臺北市第
    十屆恆安里里長選舉」當選，明知其並未實際居住在臺北市
    中山區○○街二巷六號，亦不會真正遷入該址居住，竟與Ｊ
    ○○、Ａ○○共同基於使投票發生不正確結果之犯意聯絡，
    於取得選舉權之基準日前即九十五年七月四日，由Ｊ○○代
    子○○向臺北市中山區戶政事務所虛偽申報遷入臺北市○○
    區○○里○○街二巷六號之戶籍，並擔任戶長，而取得選舉
    權。
四、申○○原實際居住在臺北縣三重市○○街二一○巷十二弄十
    五號五樓，為使所支持之Ａ○○於九十五年十二月三十日所
    舉辦之「臺北市第十屆恆安里里長選舉」當選，明知自己未
    實際居住在臺北市○○區○○街二巷六號，亦不會真正遷入
    該址居住，竟與Ａ○○共同基於使投票發生不正確結果之犯
    意聯絡，於取得選舉權之基準日前即九十五年六月三十日遷
    入臺北市○○區○○街二巷六號之戶籍，並擔任戶長，而取
    得選舉權。嗣申○○於虛偽申報遷入臺北市○○區○○街二
    巷六號之戶籍，並擔任戶長後，明知己○○、壬○○○、庚○○等三人實際上並無居住在臺北市○○區○○街二巷六號
    ，且亦不會真正遷入該址居住，申○○、Ａ○○竟與己○○
    、壬○○○、庚○○共同基於使投票發生不正確結果之犯意
    聯絡，由申○○提供上開臺北市○○區○○街二巷六號之戶
    籍，供己○○、壬○○○、庚○○等三人在取得選舉權之基
    準日前即九十五年七月十七日（己○○）、同年七月十八日
    （壬○○○、庚○○）分別向臺北市中山區戶政事務所虛偽
    申報遷入。申○○其後恐遭查獲而喪失選舉權，明知實際上
    其並無居住在臺北市○○區○○街一○巷十二號七樓，且亦
    無遷入該址居住之意願，申○○、Ａ○○另與該址戶長Ｂ○○○共同基於使投票發生不正確結果之犯意聯絡，由Ｂ○○○提供其臺北市○○區○○街一○巷十二號七樓之戶籍，供
    申○○於九十五年十月二日向臺北市中山區戶政事務所虛偽
    申報遷入。子○○、壬○○○、庚○○其後恐遭查獲而喪失
    選舉權，子○○、Ａ○○、Ｊ○○、壬○○○、庚○○復與
    宙○○共同承上開之犯意聯絡，由宙○○提供臺北市○○區
    ○○街二○巷五樓之十三之戶籍，供壬○○○、庚○○等二
    人於九十五年十月三日、供子○○委任Ｊ○○於九十五年十
    月四日先後向臺北市中山區戶政事務所虛偽申報遷入，而使
    臺北市中山區戶政事務所將上開虛報遷入之子○○、申○○
    、己○○、壬○○○、庚○○等五人均編入「臺北市第十屆
    里長選舉第二二九投票所（中山區恆安里）」之選舉人名冊
    ，並公告確定。子○○、申○○、己○○、壬○○○、庚○○等五人並均於九十五年十二月三十日之選舉日行使投票權
    ，以此俗稱「幽靈人口」之非法方法，使投票發生票數不實
    增加之不正確結果。
五、Ｄ○○原實際居住在花蓮縣花蓮市民意里民光二四之一二號
    ，午○○原實際居住於臺北市○○區○○路四段一一一巷一
    ○號，其等為使所支持之Ａ○○於九十五年十二月三十日所
    舉辦之「臺北市第十屆恆安里里長選舉」當選，均明知自己
    未實際居住在臺北市○○區○○街十二巷二之七號，亦均不
    會真正遷入該址居住之事實，竟與Ｈ○○、Ａ○○共同基於
    使投票發生不正確結果之犯意聯絡，於取得選舉權之基準日
    前即九十五年八月十八日，推由Ｈ○○代為向臺北市中山區
    戶政事務所虛偽申報遷入臺北市○○區○○里○○街十二巷
    二之七號之戶籍，並由Ｄ○○擔任戶長，Ｄ○○、午○○因
    而取得選舉權，惟其等恐遭查獲，再由Ｈ○○代Ｄ○○於九
    十五年十月十一日向臺北市中山區戶政事務所虛偽申報遷入
    臺北市○○區○○街四巷三號三樓之戶籍內，另由不知情之
    楊維欣代午○○於九十五年十月三日向臺北市中山區戶政事
    務所虛偽申報遷入臺北市○○區○○街四巷二號三樓之八之
    戶籍內，而使臺北市中山區戶政事務所將虛報遷入之Ｄ○○
    、午○○等二人編入「臺北市第十屆里長選舉第二二九投票
    所（中山區恆安里）」之選舉人名冊，並公告確定。Ｄ○○
    、午○○等二人並於九十五年十二月三十日之選舉日行使投
    票權，以此俗稱「幽靈人口」之非法方法，使投票發生票數
    不實增加之不正確結果。
六、玄○○原實際居住在臺北市中山區○○○路五一四巷六六號
    二樓，為使所支持之Ａ○○於九十五年十二月三十日所舉辦
    之「臺北市第十屆恆安里里長選舉」當選，明知自己未實際
    居住在臺北市○○區○○街十七之二號二樓，且亦不會真正
    遷入該址居住，竟與Ａ○○共同基於使投票發生不正確結果
    之犯意聯絡，於取得選舉權之基準日前即九十五年七月三十
    一日向臺北市中山區戶政事務所虛偽申報遷入臺北市○○區
    ○○街十七之二號二樓之戶籍內，並擔任戶長，而使臺北市
    中山區戶政事務所將虛報遷入之玄○○編入「臺北市第十屆
    里長選舉第二二九投票所（中山區恆安里）」之選舉人名冊
    ，並公告確定。玄○○並於九十五年十二月三十日之選舉日
    行使投票權，以此俗稱「幽靈人口」之非法方法，使投票發
    生票數不實增加之不正確結果。
七、Ｇ○○原實際居住在臺北市○○區○○街八十七巷一號五樓
    之四，為使所支持之Ａ○○於九十五年十二月三十日所舉辦
    之「臺北市第十屆恆安里里長選舉」當選，明知自己未實際
    居住在臺北市○○區○○街一○巷二七號三樓，且亦不會真
    正遷入該址居住之事實，竟與Ａ○○、江政瑋、地○○共同
    基於使投票發生不正確結果之犯意聯絡，由地○○提供其不
    知情之兒子陳裕文位在臺北市○○區○○街一○巷二七號之
    房屋文件予Ｇ○○，再推由江政瑋代Ｇ○○於九十五年八月
    十五日向臺北市中山區戶政事務所虛偽申報遷入臺北市○○
    區○○街一○巷二七號之戶籍內，並擔任戶長，而使臺北市
    中山區戶政事務所將虛報遷入之Ｇ○○編入「臺北市第十屆
    里長選舉第二二九投票所（中山區恆安里）」之選舉人名冊
    ，並公告確定。Ｇ○○並於九十五年十二月三十日之選舉日
    行使投票權，以此俗稱「幽靈人口」之非法方法，使投票發
    生票數不實增加之不正確結果。
八、戊○○、丁○○、Ｃ○○、卯○○、丙○○、乙○○均實際
    居住在臺北市○○區○○路三段一二九巷十九號五樓，其等
    均明知自己未實際居住在臺北市○○區○○街一○巷二七號
    ，且亦不會真正遷入該址居住之事實，其六人竟與Ａ○○、
    地○○共同基於使投票發生不正確結果之犯意聯絡，由地○○提供其不知情之兒子陳裕文位於臺北市○○區○○街一○
    巷二七號之房屋文件予戊○○、丁○○、Ｃ○○、卯○○、
    丙○○、乙○○等六人，供其六人於九十五年八月十日向臺
    北市中山區戶政事務所虛偽申報遷入臺北市○○區○○街一
    ○巷二七號之戶籍，並由戊○○擔任戶長，而使臺北市中山
    區戶政事務所將虛報遷入之戊○○、丁○○、Ｃ○○、卯○○、丙○○、乙○○等六人編入「臺北市第十屆里長選舉第
    二二九投票所（中山區恆安里）」之選舉人名冊，並公告確
    定。戊○○、丁○○、Ｃ○○、卯○○、丙○○、乙○○等
    六人並均於九十五年十二月三十日之選舉日行使投票權，以
    此俗稱「幽靈人口」之非法方法，使投票發生票數不實增加
    之不正確結果。
九、未○○原實際居住在臺北縣板橋市自強新村九一之三號四樓
    ，為使所支持之Ａ○○於九十五年十二月三十日所舉辦之「
    臺北市第十屆恆安里里長選舉」當選，明知自己未實際居住
    在臺北市○○區○○街十二巷三號，且亦不會真正遷入該址
    居住之事實，竟與Ａ○○共同基於使投票發生不正確結果之
    犯意聯絡，於取得選舉權之基準日前即九十五年七月十四日
    向臺北市中山區戶政事務所虛偽申報遷入臺北市○○區○○
    街十二巷三號之戶籍，並擔任戶長，未○○於虛偽申報遷入
    上開戶籍，並擔任戶長後，明知宇○○、Ｅ○○、辛○○○
    等三人實際上並無居住在臺北市○○區○○街十二巷三號，
    且亦不會真正遷入該址居住，竟與Ａ○○、宇○○、Ｅ○○
    、辛○○○共同基於使投票發生不正確結果之犯意聯絡，由
    未○○提供上開臺北市○○區○○街十二巷三號之戶籍，供
    宇○○、Ｅ○○、辛○○○等三人在取得選舉權之基準日前
    即九十五年七月十八日向臺北市中山區戶政事務所虛偽申報
    遷入，而使臺北市中山區戶政事務所將虛報遷入之未○○、
    宇○○、Ｅ○○、辛○○○等四人編入「臺北市第十屆里長
    選舉第二二九投票所（中山區恆安里）」之選舉人名冊，並
    公告確定。未○○、宇○○、Ｅ○○、辛○○○等四人並均
    於九十五年十二月三十日之選舉日行使投票權，以此俗稱「
    幽靈人口」之非法方法，使投票發生票數不實增加之不正確
    結果。
十、巳○○實際居住在臺北市中山區○○○路○段八十八巷二十
    五號三樓，癸○○實際居住在臺北市○○區○○路三一八巷
    十六號五樓，天○○實際居住在臺北市○○區○○路三四九
    巷三○號二樓，Ｆ○○實際居住在臺北縣蘆洲市○○街三十
    七號七樓，巳○○、癸○○、天○○、Ｆ○○等四人為使所
    支持之Ａ○○於九十五年十二月三十日所舉辦之「臺北市第
    十屆恆安里里長選舉」當選，均明知自己未實際居住在臺北
    市中山區○○○路○段一八三巷二六之一號，且亦不會真正
    遷入該址居住，其等四人竟與戌○○、Ｈ○○、Ａ○○及嗣
    後受僱在Ａ○○競選總部擔任文宣美工兼會計之亥○○共同
    基於使投票發生不正確結果之犯意聯絡，由戌○○提供臺北
    市中山區○○○路○段一八三巷二六之一號房屋之相關文件
    ，供巳○○、癸○○、天○○、Ｆ○○等四人於九十五年八
    月十日（天○○、Ｆ○○）、九十五年八月十五日（巳○○
    、癸○○）分別委由Ｈ○○、亥○○先後向臺北市中山區戶
    政事務所虛偽申報遷入臺北市中山區○○○路○段一八三巷
    二六之一號之戶籍，而使臺北市中山區戶政事務所將虛報遷
    入之巳○○、癸○○、天○○、Ｆ○○等四人編入「臺北市
    第十屆里長選舉第二二九投票所（中山區恆安里）」之選舉
    人名冊，並公告確定。巳○○、癸○○、天○○、Ｆ○○等
    四人並均於九十五年十二月三十日之選舉日行使投票權，以
    此俗稱「幽靈人口」之非法方法，使投票發生票數不實增加
    之不正確結果。
十一、案經李松霖、林坤謨檢舉暨臺灣臺北地方法院檢察署檢察官
    自動簽分偵查起訴。
    理  由
一、前揭犯罪事實，業據被告酉○○、寅○○、丑○○、子○○
    、壬○○○、庚○○、己○○、午○○、Ｄ○○、Ｉ○○、
    Ｊ○○、申○○、戊○○、丁○○、Ｃ○○、卯○○、丙○○、乙○○、未○○、宇○○、Ｅ○○、辛○○○、玄○○
    、巳○○、癸○○、黃○○、宙○○、辰○○○、Ｂ○○○
    、江政瑋、地○○、亥○○、戌○○、天○○、Ｆ○○、Ｈ
    ○○、Ｇ○○等三十七人於原審審理時坦承不諱（見原審卷
    (二)第一五０至一五六頁、一五八至一六三頁之九十七年八月
    十三日準備程序筆錄，原審卷(三)第八十至九十六頁、一一五
    至一一九頁之九十七年八月二十日、同年月二十六日準備程
    序筆錄），並有臺北市第十屆里長選舉第二二九投票所選舉
    人名冊、臺灣臺北地方法院檢察署檢察事務官查訪記錄及照
    片、由亥○○所記載之Ａ○○之現金帳及總帳、臺北市市場
    管理處九十五年七月十一日公告、臺北市市場管理處九十五
    年八月十一日公告、委託遷徒登記之委託書、遷入戶籍登記
    申請書、住址變更戶籍登記申請書、全戶戶籍資料（完整姓
    名）查詢結果電腦列印資料及臺北市中山區第十屆村里長選
    舉候選人登記冊影本一紙等件在卷可資佐證。參以被告戌○○於本院審理時供稱：要遷戶口到當地一年以上才能抽攤位
    （見本院九十八年五月六日審判筆錄第十九頁），證人即被
    告戌○○（按係由被告亥○○、Ｈ○○分別將巳○○、癸○○、天○○、Ｆ○○等人之戶籍遷入戌○○之戶籍內）於檢
    察官偵查中更證稱：伊不認識亥○○及Ｈ○○，在恆安里做
    攤販，必須要設籍二年以上，Ｆ○○、巳○○、癸○○、天
    ○○均沒有住在伊這裡，Ｆ○○在雙城街做生意二十多年了
    ，Ｆ○○有攤位等情（見選他字第三八一號卷第八十七、八
    十八頁）；證人潘振興（按係由被告Ｈ○○將Ｄ○○之戶籍
    於九十五年十月十一日遷入潘振興之戶籍內）於檢察官偵查
    中亦證稱：伊不認識Ｈ○○等語（見同上選他字第三八一號
    卷第九十一頁），且依證人即被告Ｈ○○於檢察官偵查中證
    稱：伊有幫Ｆ○○，天○○、午○○、Ｄ○○等人辦理戶籍
    遷移，伊不確定是否認識上開各人，屋主是何人伊不知道等
    情，伊幫他們遷戶籍，不知他們要做何事；當時Ａ○○在競
    選恆安里里長；伊有幫Ｄ○○分別於九十五年八月及十月遷
    移戶籍，伊不知道為何要遷移二次戶籍等情（見同上選他字
    第三八一號卷第一四九頁，偵字第五八０六號卷第十九、二
    十頁），佐以被告午○○於檢察官偵查時供稱：伊不認識Ｈ
    ○○等情（見同上選他字第三八一號卷第二四四頁）。再依
    被告亥○○於調查時供稱：伊於九十三、九十四年間在Ａ○○之胞姊黃美娟設立之咖啡堂擔任服務員迄今，於九十五年
    十月至十二月間，擔任Ａ○○服務處美工設計及登入帳本之
    工作（見同上選他字第三八一號卷第一三七頁），亥○○於
    檢察官偵查中證稱：有幫巳○○及癸○○遷戶籍，他們是伊
    咖啡堂之客人（見同上選他字第三八一號卷第一四一頁）各
    等情，且被告巳○○亦供稱：於咖啡廳認識之名叫思妤之小
    姐，幫伊遷戶籍等語（見同上選他字第三八一號卷第一九六
    頁）。足見被告Ｈ○○、亥○○與被遷入戶籍之屋主及遷移
    戶籍之Ｄ○○、巳○○等人並非熟識，亦不知悉Ｄ○○等人
    有何正當理由要遷移戶籍，Ｄ○○等人又無實際居住之事實
    ，已見被告Ｈ○○、亥○○無端為其等辦理不實之戶籍遷徙
    登記，顯有不法目的。再參酌被告Ｊ○○於檢察官偵查中供
    稱：Ａ○○是伊外甥，伊有去投票，伊就是要幫他，子○○
    之戶籍登記申請書是伊簽名等語（見同上選他字第三八一號
    卷第二０八、二０九頁），證人即被告辰○○○於檢察官偵
    查中亦證稱：是借Ｉ○○及Ｊ○○寄戶口等情（見同上選他
    字第三八一號卷第二四０頁），另被告Ｅ○○於調查時更供
    稱：是伊母親宇○○拿伊證件去辦戶籍遷移，原因為何伊不
    知道，伊有於九十五年十二月三十日參加臺北市中山區恆安
    里里長選舉投票，伊母親要伊投給年輕之候選人（見同上選
    他字第三八一號卷第一一六頁），並觀諸前揭臺北市中山區
    第十屆村里長選舉候選人登記冊影本（見選他字第一五一號
    卷影本第十四頁），本次參與臺北市中山區恆安里里長選舉
    登記之候選人僅有二位，一位為被告Ａ○○（六十二年四月
    十一日生）、另一位為林坤謨（四十六年十二月十四日生）
    ，顯見被告Ａ○○較林坤謨年輕十五歲餘，被告宇○○要被
    告Ｅ○○虛偽遷移戶籍，並於本件里長選舉時投票支持被告
    Ａ○○之情，亦屬明灼。綜上，前揭被告酉○○、寅○○、
    丑○○、子○○、壬○○○、庚○○、己○○、午○○、Ｄ
    ○○、Ｉ○○、Ｊ○○、申○○、戊○○、丁○○、Ｃ○○
    、卯○○、丙○○、乙○○、未○○、宇○○、Ｅ○○、辛○○○、玄○○、巳○○、癸○○、黃○○、宙○○、辰○○○、Ｂ○○○、江政瑋、地○○、亥○○、戌○○、天○○、Ｆ○○、Ｈ○○、Ｇ○○等三十七人於原審審理時坦承
    為支持被告Ａ○○競選里長，因而與被告Ａ○○互有犯意聯
    絡，致有如事實欄所述之虛偽遷入戶籍之情節，進而使選務
    機關誤認各該虛偽遷徙戶籍之人已居住在臺北市中山區恆安
    里內達四個月，因而取得該次恆安里里長選舉之選舉權，以
    此俗稱「幽靈人口」之非法方法為被告Ａ○○助選，情極明
    灼，足徵上開被告酉○○等三十七人於原審審理時任意性自
    白均核與事實相符，應堪採信。綜上，被告Ａ○○既有如事
    實欄所述之犯意聯絡及使各該人等為虛偽遷移戶籍並前往投
    票之情節，業據其餘被告酉○○等三十七人於原審審理時供
    明在卷，被告Ａ○○猶辯稱：未曾指使他人虛偽遷移戶籍，
    以便在本件選舉時投票支持伊，伊無使投票發生不正確結果
    之犯意聯絡云云，要無足採。又按刑法第一百四十六條第一
    項之規定，其立法目的在杜絕任何選舉舞弊，以達選舉之純
    正與公平，該條之規定係屬概括規定，除使用詐術外，其他
    以一切非法之方法，達妨害選舉之公平與純正者，均有該條
    項之適用，且由該條文之規定觀之，必須行為人主觀上具備
    妨害投票正確結果之故意，而以詐術或其他非法之方法，使
    投票發生不正確之結果或變造投票之結果行為，均該當構成
    本罪，而所謂「詐術」即使用欺罔手段，使人陷於錯誤而言
    ，所謂「其他非法之方法」，即除詐術外，其他一切非法律
    所允許之方法，均屬之，所謂「使投票發生不正確之結果」
    ，乃指行為人使投票所得之結果，與真實之結果不相符合之
    意，亦即指因行為人之妨害投票行為而導致投票結果為不正
    確之「票數」而言，此與以該選舉區內有選舉權人數及投票
    人數為比例之投票率，或以投票人數及各候選人得票數為比
    例之得票率無關，亦不以使落選者當選或使當選者落選為必
    要，再依公職人員選舉罷免法第十五條第一項規定：有選舉
    權人在各該選舉區繼續居住四個月以上者，為公職人員選舉
    各該選舉區之選舉人，今若為支持某特定候選人，實際上未
    居住該選舉區，在投票日四個月之前虛報遷入該選舉區之戶
    籍，而取得選舉權者，即為俗稱之「幽靈人口」，其有妨害
    選舉之純正及公正性，至為顯然，如不認為構成刑法第一百
    四十六條第一項之妨害投票罪，法律即流為具文，且昧於社
    會事實，是以若以此種虛報戶籍遷入之手段進而投票，達妨
    害投票之目的，自非法律所允許之方法，洵應該當於刑法第
    一百四十六條第一項所規定之「其他非法之方法」之要件（
    最高法院九十一年度台上字第六二六Ｏ號、九十二年度台上
    字第二八六一號、六一二五號、九十四年度台上字第三六五
    七號等判決意旨參照），從而，被告Ａ○○有如事實欄所述
    之犯意聯絡及使各該人等為虛偽遷移戶籍，以符合公職人員
    選舉罷免法繼續居住四個月以上規定之形式，並達投票予被
    告Ａ○○之目的，足使本件恆安里里長選舉投票之選舉人數
    、候選人得票數，均因計入前述俗稱「幽靈人口」之不法選
    舉人數及投票數，而發生不正確之結果，本件被告Ａ○○等
    三十八人，自構成刑法第一百四十六條第一項之以非法之方
    法，使投票發生不正確之結果罪，被告Ａ○○及其辯護人主
    張本件縱屬虛偽遷移戶籍，尚非刑法第一百四十六條第一項
    所規定之「非法方法」云云，要屬誤解。綜上所述，本件事
    證明確，被告等三十八人之犯行均堪以認定。
二、本件被告三十八人行為後，刑法第一百四十六條於九十六年
    一月二十四日經修正公布為：「以詐術或其他非法之方法，
    使投票發生不正確之結果或變造投票之結果者，處五年以下
    有期徒刑。」「意圖使特定候選人當選，以虛偽遷徙戶籍取
    得投票權而為投票者，亦同。」「前二項之未遂犯罰之。」
    細繹修正前、後法條文義，修正條文增列第二項所稱「意圖
    使特定候選人當選，以虛偽遷徙戶籍取得投票權而為投票」
    ，固係修正前規定所無，惟依修正理由：「一、公職人員經
    由各選舉區選出，自應獲得各該選舉區居民多數之支持與認
    同，始具實質代表性，若以遷徙戶籍但未實際居住戶籍地之
    方式，取得投票權參與投票，其影響戕害民主選舉之精神甚
    深。二、為導正選舉風氣，爰增訂第二項：『意圖使特定候
    選人當選，以虛偽遷徙戶籍取得投票權而為投票者，亦同』
    。三、現未實際居住於戶籍地者有數百萬人，其因就業、就
    學、服兵役未實際居住於戶籍地，或為子女學區、農保、都
    會區福利給付優渥、保席次或其他因素而遷籍於未實際居住
    地，其原因不一。然此與意圖支持特定候選人當選，進而遷
    徙戶籍之情形不同，並非所有籍在人不在參與投票均須以刑
    罰相繩，是以第二項以意圖使特定候選人當選，虛偽遷徙戶
    籍投票者，為處罰之對象」。足見此條項之增訂，無非意在
    明文規範「藉由遷徙戶籍而取得形式投票資格」之此類犯罪
    ，俾期杜絕藉由第一項概括規定涵攝此類犯罪而引發之學界
    爭議。析言之，該當修正後刑法第一百四十六條第二項處罰
    規定之刑事犯罪，必行為人具有使特定候選人當選之意圖，
    且未實際住居相應選區，猶將自己戶籍遷入，藉以取得形式
    投票資格（投票權），進而於選舉投票日到場為其投票權之
    行使，而使上開相應選區投票總數發生不正確之結果，究其
    涵攝結果，實與司法實務往昔藉由刑法第一百四十六條第一
    項規定處罰此類犯罪之結論無殊，已詳如前述，因此本件被
    告三十八人行為後，刑法第一百四十六條雖經修正，惟於修
    法前，對於意圖影響投票結果，而虛偽遷徙戶籍並前往投票
    之行為，認符合刑法第一百四十六條第一項之構成要件，即
    係以行為人有無意圖支持特定候選人，而以虛偽遷徙戶籍而
    取得選舉權並前往投票，亦即以是否影響投票結果正確性而
    該當犯罪之判斷標準，與修正後刑法第一百四十六條第二項
    之構成要件相同，且修正前、後刑法第一百四十六條第一項
    、第二項之法定刑度相同，對於本件被告而言，修正後之法
    律對於被告並無較有利之情形，依刑法第二條第一項前段規
    定，自應適用被告行為時之法律即修正前之刑法第一百四十
    六條第一項之規定論處，合先敘明。被告Ａ○○及其辯護人
    主張本件不該當於修正前刑法第一百四十六條第一項所規定
    「非法方法」之構成要件，且被告行為後始修正增訂上開同
    條第二項「選舉幽靈人口」之處罰，依罪刑法定主義之原則
    ，自不應處罰云云，亦有謬誤。
三、核被告Ａ○○等三十八人所為，均係犯修正前刑法第一百四
    十六條第一項之妨害投票正確罪。本件被告三十八人，係分
    別有事實欄二至十各欄所述之犯意聯絡及行為分擔，應依事
    實欄各欄所述間，分別論以共同正犯，被告三十八人間，尚
    難認全部均有犯意聯絡，原判決認被告三十八人均應論以共
    同正犯乙節，自有未洽，併予敘明。本件雖有如事實欄所述
    之多人，其中部分被告尚有二次虛偽遷入戶籍之行為，但使
    投票發生不正確之結果僅有一個，所侵害選舉正確性及公正
    性、純正性之社會法益亦屬單一，為實質上一罪，僅成立一
    妨害投票正確罪。被告Ｇ○○有事實欄一所載之犯罪科刑及
    執行完畢紀錄，有本院被告前案紀錄表可按，其於五年內故
    意再犯本件有期徒刑以上之罪，為累犯，應依刑法第四十七
    條第一項規定，加重其刑。原審認本件被告三十八人均事證
    明確，據以論罪科刑，固非無見，惟本件被告三十八人，應
    分別依事實欄各欄所述間，分別論以共同正犯，被告三十八
    人間尚難均應論以共同正犯，原判決認被告三十八人均應論
    以共同正犯，自有違誤，且被告Ｇ○○既應依累犯規定加重
    其刑，原審僅量處有期徒刑三月，刑度竟與被告Ａ○○及Ｈ
    ○○以外之其餘被告相同（見原判決主文第二、四項），原
    審並未說明如此量刑之特別理由，其量刑裁量亦稍欠妥適，
    檢察官上訴意旨，執以指摘原判決不當，為有理由。又按量
    刑輕重，係屬事實審法院得依職權自由裁量之事項，苟已斟
    酌刑法第五十七條各款所列情狀，而未逾越法定刑度，不得
    遽指為違法，且法院量刑固不得僅泛以法律條文之抽象用語
    為說明，而應具體表明斟酌之情形，然判決理由是否完備，
    應就判決整體觀察綜合考量，非得擷取其中片段，遽予評斷
    ，本件原判決除就被告Ｇ○○部分之量刑稍欠妥適，已如前
    述。就其餘被告等人如何為支持被告Ａ○○競選里長，因而
    與被告Ａ○○互有犯意聯絡，致有如事實欄所述之虛偽遷入
    戶籍及投票，使投票數發生不實增加之不正確結果，已分別
    於事實欄各欄明白認定，最後科刑時，未重覆贅述前已於事
    實欄內詳載之上開各被告之犯罪意圖及手段，除依上開規定
    為抽象說明外，並審酌被告等以虛報遷入戶籍取得投票權即
    所謂以「幽靈人口」之方式，致使非實際居住於臺北市中山
    區恆安里選舉區之人取得選舉權而參與投票，影響選舉之純
    正、公平及正確性，及參酌被告等之犯後態度等一切具體情
    狀，綜合考量，且觀諸事實欄所述，被告Ａ○○及Ｈ○○之
    犯罪情節，顯較被告Ｇ○○及其餘被告為重，而於法定刑範
    圍內為刑之量定，此部分並未濫用量刑權限，亦無判決理由
    不備之情形，檢察官上訴，無視原判決事實、理由之論述，
    徒指摘原判決此部分量刑未交代理由，並任憑己意，指摘原
    判決量刑失之輕縱云云，為無理由；被告Ａ○○上訴所為前
    揭辯解及主張，俱不可採，其上訴亦無理由。原判決既有前
    開可議之處，即屬無可維持，自應由本院將原判決撤銷改判
    。爰審酌被告等三十八人以事實欄各欄所述之以虛報遷入戶
    籍取得投票權即所謂「幽靈人口」之方式，致使非實際居住
    於臺北市中山區恆安里選舉區之人取得選舉權而參與投票之
    各該情節及手段，影響選舉之純正、公平及正確性，除被告
    Ａ○○外，其餘被告均已於原審審理時坦承犯行，並分別衡
    酌其等之素行、犯罪動機、目的、智識程度及被告Ｇ○○應
    依累犯規定加重其刑等一切情狀，分別量處如主文第二項至
    第十四項所示之刑，並均諭知易科罰金之折算標準。再按犯
    公職人員選舉罷免法第五章之罪或刑法分則第六章之妨害投
    票罪，宣告有期徒刑以上之刑者，並宣告褫奪公權，修正前
    公職人員選舉罷免法第九十八條第三項（九十六年十一月七
    日修正公布之公職人員選舉罷免法移列第一百十三條第三項
    ）定有明文，上開修正前公職人員選舉罷免法第九十八條第
    三項關於褫奪公權之宣告，寓有強制性，為刑法第三十七條
    第二項之特別規定，法院自應優先適用，又褫奪公權為從刑
    之一種，按從刑附屬於主刑，除法律有特別規定者外，依主
    刑所適用之法律（最高法院九十五年度第八次刑事庭會議決
    議參照），是本案關於褫奪公權之宣告，應隨同前揭主刑一
    體適用行為時法即依修正前公職人員選舉罷免法第九十八條
    第三項，刑法第三十七條第二項規定，併予對被告三十八人
    均宣告褫奪公權一年。又被告等三十八人均係於九十六年四
    月二十四日以前犯本件妨害投票正確罪，所犯均合於中華民
    國九十六年罪犯減刑條例規定之減刑條件，均應依該條例第
    二條第一項第三款、第九條之規定各減其宣告刑二分之一，
    併均諭知易科罰金之折算標準，至褫奪公權部分，依上開減
    刑條例第十四條規定：依本條例應減刑之罪，經宣告褫奪公
    權逾一年者，其褫奪公權，比照主刑減刑標準定之，其期間
    不得少於一年。是被告等三十八人褫奪公權之期間，依該條
    規定減刑後，仍均諭知褫奪公權一年。查被告酉○○、寅○○、丑○○、子○○、壬○○○、庚○○、己○○、午○○
    、Ｄ○○、Ｉ○○、Ｊ○○、申○○、戊○○、丁○○、Ｃ
    ○○、卯○○、丙○○、乙○○、未○○、宇○○、Ｅ○○
    、辛○○○、玄○○、巳○○、癸○○、黃○○、宙○○、
    辰○○○、Ｂ○○○、地○○、亥○○、戌○○、天○○等
    三十三人前均未曾因故意犯罪受有期徒刑以上刑之宣告，被
    告江政瑋前雖於八十四年間因犯賭博罪，經臺灣板橋地方法
    院判處有期徒刑三月確定，但已於八十四年七月二十六日易
    科罰金執行完畢，其後五年以內未曾因故意犯罪受有期徒刑
    以上刑之宣告，有本院上開被告之前案紀錄表在卷可按，本
    院審酌上開被告三十四人，念其等均因一時失慮，致罹本罪
    ，經此次偵、審教訓，當均知所警惕，而無再犯之虞，本院
    綜核各情，認其等所宣告之刑，均以暫不執行為適當，爰併
    均諭知緩刑二年，以啟自新。至被告Ｆ○○有如事實欄一所
    述科刑紀錄，自不得宣告緩刑；被告Ｈ○○有如事實欄一所
    述之多次科刑紀錄，不宜宣告緩刑；另被告Ａ○○為取得選
    舉優勢，竟以如事實欄所述之方式，一再使多人虛偽遷移戶
    籍，且於其餘被告均於原審審理時坦承犯行，事證至臻明確
    之狀況下，於本院審理時仍飾詞否認犯行，甚且主張該等行
    為，未該當於行為時之妨害投票正確罪，依被告Ａ○○本件
    犯罪狀況及事後猶未能深切反省、自我檢討之性格觀之，尚
    難認其經本次刑之宣告，能知所警惕，而無再犯之虞，從而
    本院認被告Ａ○○亦不宜宣告緩刑，併予敘明。
四、被告丁○○、Ｃ○○、乙○○、Ｅ○○、黃○○、地○○、
    天○○、酉○○、子○○、壬○○○等人，均經合法傳喚，
    無正當理由不到庭，爰不待其等陳述逕行判決。
據上論斷，應依刑事訴訟法第三百六十九條第一項前段、第三百
七十一條、第三百六十四條、第二百九十九條第一項前段，刑法
第二條第一項前段、第二十八條、第四十七條第一項、第四十一
條第一項前段、第七十四條第一項第一款、第二款、第三十七條
第二項，修正前刑法第一百四十六條第一項，修正前公職人員選
舉罷免法第九十八條第三項，中華民國九十六年罪犯減刑條例第
二條第一項第三款、第七條、第九條、第十四條，判決如主文。
本案經檢察官侯寬仁到庭執行職務。
中    華    民    國    98    年    6     月    17    日
                  刑事第二十一庭審判長法  官  蘇隆惠
                                      法  官  許永煌
                                      法  官  曾家貽
以上正本證明與原本無異。
如不服本判決，應於收受送達後10日內向本院提出上訴書狀，其
未敘述上訴之理由者並得於提起上訴後10日內向本院補提理由書
（均須按他造當事人之人數附繕本）「切勿逕送上級法院」。
                                      書記官  任正人
中    華    民    國    98    年    8     月    17    日
附錄本案論罪科刑法條全文
修正前刑法第一百四十六條
以詐術或其他非法之方法，使投票發生不正確之結果或變造投票
之結果者，處五年以下有期徒刑。
前項之未遂犯罰之。


司法院資訊處製作；財團法人民間司法改革基金會備份。
